臺灣新竹地方法院刑事判決　　　　　　　　　　　　　　九十年度訴字第四七八號
　　公　訴　人　臺灣新竹地方法院檢察署檢察官
　　被　　　告　庚○○
　　選任辯護人　李文傑律師
　　　　　　　　林建鼎律師
右列被告因偽造文書案件，經檢察官提起公訴（八十九年度偵字第六四五五號），本
院判決如左：
    主  文
庚○○連續行使公務員明知不實之事項，而登載於職務上所掌之公文書，足以生損害
於他人，處有期徒刑壹年貳月。緩刑貳年。
    事  實
一、庚○○自民國八十三年八月一日起至九十一年一月一日止，在新竹市政府工務局
    任約雇人員，負責新竹政府其他公共小型零星工程之會勘、概估預算、設計、發
    包、施工及完工後付款等業務，為依據法令從事公務之人員。緣新竹市工業會於
    八十七年三、四月間向新竹市政府借用位於新竹市○○路一０九號四樓之場地，
    作為新竹市工業會辦公室使用，並於同年五月一日與新竹市政府簽訂建築物借用
    契約，惟因上開場所年久失修，不堪使用，經新竹市工業會徵得新竹市長蔡仁堅
    同意以給予撥款補助約計新臺幣（下同）九十萬元後，新竹市工業會即將上開整
    修工程，發包予丙○○施作，並於八十七年農曆七月前即已完工。庚○○於八十
    七年五、六月間經指示接辦上開整修工程業務後，明知上開整修工程業已由新竹
    市工業會另行發包予他人修繕完畢，而新竹市工業會又一再向其請領款修繕款項
    ，其為求順利將上開款項發放，竟基於行使登載不實事項於所掌公文書之概括犯
    意，於八十七年十月七日簽寫「主旨：依本市工業會反應，因設施老舊且屋頂漏
    水，需重新整修，可否，陳請核示。說明：經派員勘查，確有施工之必要，經費
    預估新台幣玖拾萬元整。擬辦：如奉核可，款由本府八十八年度其他公共工程－
    設備及投資（其他公共小型零星工程）項下支付。」之不實內簽呈，並加蓋其職
    務戳章及日期章後，呈由工程隊隊長甲○○、技正巫明松、工務局長陳炳煌、秘
    書張玉杰、秘書王易文、新竹市主任秘書李宏生及市長蔡仁堅等人批示而加以行
    使。而依政府採購法之規定，上開整修工程須經由招標之程序為之，庚○○明知
    該整修工程業已完工，無法再行發包施作，其仍承前揭犯意，於八十八年六月十
    一日簽寫「主旨：查本市工業會整修工程，業經勘測設計完竣，工程費計捌拾玖
    萬伍仟柒佰元整，擬交由秘書室庶務股依規定辦理發包，款由本府八十八年度其
    他公共工程－設備及投資（其他公共小型零星工程）項下開支，檢呈本工程設計
    預算書、合約草稿各乙份，簽請核示。」之不實內容簽呈，並加蓋其職務戳章及
    日期章後，呈由工程隊隊長甲○○、技士乙○○、技正巫明松、秘書莊吉順及市
    長蔡仁堅等人批示，並同時將簽呈會予新竹市政府主計室，而加以行使。其上開
    之行為，均足以生損害於新竹市政府對其他公共小型零星工程款項之審核、作業
    流程管理及他人參與投標工程之正確性。嗣於八十八年九月二日新竹市政府辦理
    第二次開標時，因有參與投標之廠商質疑上開整修工程業已施作完成，而由新竹
    市政府庶務股股長陳建文依政府採購法之規定，宣布不予開標，始循線查知上情
    。
二、案經法務部調查局新竹市調查站移請臺灣新竹地方法院檢察署檢察官偵查起訴。
    理  由
一、訊據被告庚○○固不否認有於八十七年十月七日及八十八年六月十日撰寫上開二
    份公文之事實，惟矢口否認涉有上開犯行，辯稱：伊在八十七年十月七日撰寫簽
    呈時，不知道該工業會整修工程已施作完成，伊只有在六月間有去現場看過二次
    ，八十七年十月中旬工業會的林小姐來催款時，才知道這項工程已經完工，後來
    有向隊長報告，但此案子一直擱置，到八十八年六月時，隊長要伊將此工程簽出
    去，所以才撰寫第二份簽呈云云。經查：
（一）關於八十七年十月七日簽呈部分：
   (1) 證人即新竹市工業會總幹事己○○於法務部調查局新竹市調查站訊問時證稱，
      八十七年五月取得新竹市○○路一０九號四樓使用權之後，便積極請廠商報價
      ，經過議價程序由住友鋁業有限公司承做，並請承包商丙○○趕工在農曆七月
      前做好，工業會是在八十七年七月八日搬進去的，當時是丙○○施作的部分已
      經完工，其他裝潢、輕鋼架、燈具等也都做完，庚○○才來兩次等語（見法務
      部調查局竹市調查站刑事案件偵查卷宗【以下簡稱偵一卷】第十頁正面至第十
      一頁正面）；於偵查中亦證稱，整修工程完工後有催會計向市府請款，一面先
      墊款給丙○○。到施工完成一直催款時，才第一次認識庚○○，他已代表市府
      來，看完工狀況，時間在八月底九月間等語（見八十九年度偵字第六四五五號
      偵查卷【以下簡稱偵二卷】第十三頁正面）；其於本院調查時證稱，向新竹市
      政府借用新竹市○○路一○九號四樓做為辦公廳舍之契約是在八十七年五月一
      日生效，生效後我們有拜會過蔡市長，他當場有答應補助整修款項並交代工務
      局陳局長，核撥補助款九十萬元，我們是先請人家估價，才去跟市長提補助的
      事情。當時是請丙○○去做，我們是在拜會市長完馬上動工，丙○○是負責泥
      作，差不多約在七月份左右就完工，八月遷入開始辦公，十月份辦落成起用典
      禮。在施作的過程，被告沒有到現場看過，是後來已經完工後就跟新竹市政府
      請款，我們的會計小姐就有予被告聯繫，關於這筆補助款項何時可以下來，後
      來被告在八月我們已經正式辦公後有來我們辦公辦公室測量，當時東西已經施
      作好等語（見本院九十一年二月一日訊問筆錄）。
   (2) 證人丙○○於法務調查局新竹市調查站時亦證稱，新竹市工業會整修工程在八
      十七年農曆七月前就已經施做完成一部分，施作部分為「門窗更新」、「室內
      地板更新」、「屋頂地板更新」、「衛浴設備」、「地磚、壁磚」及「電力線
      路之室內配線與外線更新」等部分，另外將原有室內隔間、室內裝潢全部拆除
      、清運，共施作二十多天等語（見偵一卷第十七頁反面至第十八頁反面）；其
      於偵查中亦證稱，八十七年間工業會找其去施工，前後施工一個多月，記得在
      農曆七月之前完工的，七月完工後現場狀況看起就像現在一樣等語（見偵二卷
      第六頁反面至第七頁正面）；其於本院審理時亦證稱，本件施工日期應該是在
      八十七年農曆五月底六月初，在同年農曆七月一日前完工，施工前該處廢墟一
      樣等語（見本院九十一年九月二十七日訊問筆錄）。
   (3) 再被告於法務部調查局新竹市調查站訊問時亦供稱，大約是八十七年的八、九
      月間有到新竹市工業會新搬遷的地點進行勘查，前後大約二、三次，我記得當
      時工業會的總幹事和一位小姐都有在場陪同，至於他們的姓名，已不記得，此
      後就沒去看過等語（見偵一卷第二頁反面）；而其於偵查中於檢察官詢問其就
      證人己○○所為之上開證言有無意見時，其亦表示證人己○○所言係屬實在，
      並供陳五、六月間有去現場看，認為做好了不適合發包來處理，可是隊長叫伊
      要簽出來所以就了等語（見偵二卷第十三頁反面），雖其於本院調查時改稱，
      上開五、六月是指八十八年五、六月間的事情云云，惟其於本院調查時，一再
      陳稱伊於八十七年五月底六月初去新竹市○○路一０九號四樓看過後，即未再
      去過，是其上開辯解與伊之陳述，顯自相矛盾，尚不足採。
   (4) 至被告所聲請傳訊之證人戊○○於本院調查時固證稱，有與被告一起到新竹市
      工業會整修現場丈量過，何時去的詳細時間已不記得，只記得與被告到現場的
      的時候，現場沒有整修過，我們到屋頂去看，因為他們要求要做房防漏水的設
      備。當時工業會有一個小姐陪我們去，總共去過一次等語（見本院九十一年九
      月十三日訊問筆錄）。然被告於法務部調查局初始約談即八十九年九月間至檢
      察官偵查中，均未曾提及有證人戊○○陪同伊一同前往測量上開工業會整修工
      程現場之情事，而於本院調查時始行提出，且該證人與被告為多年同事，其所
      為之證言是否有維護被告之情，並非無疑，況縱其所言屬實，亦僅能證明被告
      於工業會尚未整修前曾至現場測量過，亦無法佐為被告於撰寫八十七年十月七
      日簽呈時並不知悉該整修工程已完工之有利於被告之認定。
   (5) 是依上開證人之證述及被告於調查站暨偵查中之自白，上開整修工程既於八十
      七年間農曆七月間即已完工，而被告亦曾於同年八、九月間至現場察看，復有
      工程保固切結書、工程合約書、新竹市工業會水電修繕（第二次追加）工程報
      價單、工程圖說、臺灣省新竹市政府公有建築物借用契約等件在卷可稽（見偵
      一卷第二十一頁至第二十九頁、第六十四頁），足認被告於八十七年十月七日
      撰寫上開簽呈時，應已知悉該整修工程業已完工，而其竟於該簽呈上記載工業
      會反應因設施老舊且屋頂漏水，需重新整修，且經派員勘查，確有施工之必要
      ，並將該簽呈陳報予工程隊隊長、工務局局長、新竹市政府主任秘書等情，有
      該簽呈在卷可憑（見偵一卷第三十三頁正面），此部分事證明確，被告將不實
      事項登載於其所掌公文書項下後加以行使之犯行，堪以認定。
（二）關於八十八年六月十一日簽呈部分：
   (1) 被告坦認其於八十八年六月十一日撰寫上開簽呈時，已知悉該整修工程業已完
      工，核與證人丁○○、己○○、丙○○等人證述情節旲致相符，而事發當時其
      辦理小型工程之發包業務亦已近五年，其應當知悉已施作完竣之工程，無法再
      行發包施作，然其竟簽寫「主旨：查本市工業會整修工程，業經勘測設計完竣
      ，工程費計捌拾玖萬伍仟柒佰元整，擬交由秘書室股依規辦理發包，款由本府
      八十八年度其他公共工程－設備及投資（公共小型零星工程）項下開支，檢呈
      本工程設計預算書、合約草稿各乙份，簽請核示。」之簽呈，其係故將不實之
      事項登載於其所掌公文書甚明。況刑法第二百十三條犯罪處罰，原係以保護公
      文書之正確性為目的，所謂明知不實事項而登載，衹須登載之內容失真出於明
      知，並不問失真情形為全部或一部，亦不問其所以失真係出於虛增或故減（最
      高法院四十四年台上字第三八七號判例可資參照）。是其雖未將該整修工程已
      然發包施工完成之事項登載於簽呈內，惟揆諸前開判例意旨，其所為仍無礙於
      將明知不實之事項，登載於職務上所掌之公文書之認定。
   (2) 被告雖辯以因其長官甲○○要求其簽寫上開簽呈，所以才加以撰寫；而其辯護
      人亦為被告以市政府工務局經手之工程，必須依政府採購法辦理公開招標，是
      被告承辦此工程，依上開法規辦理，而於八十八年六月十一日簽擬將本工程送
      請發包之行為，實係依法令之行為，故依刑法第二十一條第一項之規定，被告
      之行為應屬不罰。又被告會於八十八年六月十一日會再撰寫第二份簽呈係依其
      上級主管甲○○指示所為，被告所為，亦屬不罰事項等情詞置辯。然刑法第二
十一條第一項所謂依法令之行為，係指屬於現行法令所規定之應為或容許之行
      為而言。而政府採購法係於八十七年五月二十七日公布，並於八十八年五月二
      十七日施行，依政府採購法之規定，關於工程之定作，應以招標方式為之，可
      分為公開招標、選擇性招標及限制性招標，此觀政府採購法第二條、第十八條
      規定自明，而「工程之定作」，自當指尚未施作之工程而言，蓋已施作完成之
      工程，何須再行招標施作，自乃一般事理之常，被告身為工務局工程隊隊員，
      承辦工程業務多年，豈有不知抑或誤解該法規意旨之理。是其明知該整修工程
      已然施作完畢，又再行簽寫送請發包之簽呈，尚難認係屬依法令之行為。
   (3) 按下級公務員於其職務內事項，固有服從上級公務員命令之義務，若其命令之
      形式要件未備，而聽從實施，即不得主張為依法令執行職務之行為。案據上訴
      人所述，僅係依據口頭命令，刑式要件既不具備，竟爾聽從實施，剝奪人之行
      動自由，要不能免共犯之責。依上級公務員命令之行為，限於為其職務上行為
      ，且非明知命令違法者，始在不罰之列，刑法第二十一條第二項規定甚明。最
      高法院二十年上字第一０五二號判例、二十九年上字七二一號判例意旨可資參
      照。證人甲○○於偵查中固證稱，因為新竹市工業會之整修工程不是市政府工
      務局發包的，所以其認為沒有關係，可以得標後再解約等語（見偵二卷第十九
      頁正面）；而其於本院調查時證稱，是在第一次上網招標時知道該整修工程已
      經完工等語（見本院九十一年二月一日訊問筆錄）；是尚無法自其上開證言，
      證明被告於八十八年六月十一日簽寫該份簽呈時，有對甲○○報告該簽寫該簽
      呈係屬不當，並經甲○○指示其應寫此份簽呈之情事，且被告於法務調查局新
      竹市調查站訊問時亦供稱，伊有將工業會整修工程已經做好之事，口頭向工程
      隊隊長甲○○報告，隊長並沒有指示該怎麼做，也沒有將這個案子簽報予長官
      等語（見偵一卷第十三頁反面），是被告上開所辯，自難採信。況縱被告所言
      屬實，然其上級長官甲○○僅係口頭指示，尚不具備命令之形式上要件，且被
      告於偵查中及本院調查時均陳稱，伊認為不適宜發包，伊覺得不對，是隊長的
      壓力才簽寫等語，則其顯然知悉撰寫該簽呈有違法之處，亦與上開法律規定不
      罰之要件不合。
   (4) 此外，復有中文公開取得報價單或企畫書公告資料、不予開標之紀錄、新竹市
      政府公告函文、工程預算書、單價分析表、工程數量計算表及整修工程圖、第
      一次招標紀錄表等件在卷可參（見偵一卷第三十頁至第五十二頁），此部分犯
      行亦屬明確，自應予以論罪科刑。
二、查被告為新竹市政府工務局任約雇人員，負責新竹政府其他公共小型零星工程之
    會勘、概估預算、設計、發包、施工及完工後付款等業務，為依據法令從事公務
    之人員。其將已施工完畢之工程，又送請發包等不實之事項登載於其職務上所掌
    之公文書上，據以呈報於其其上及長官等人而加以行使，其所為足以生損害於新
    竹市政府對其他公共小型零星工程款項之審核、作業流程管理及他人參與投標工
    程之正確性。核被告所為，係犯刑法第二百十六條、第二百十三條之行使公務員
    登載不實罪。其登載不實事項於所掌公文書後持以行使，該登載不實公文書之低
    度行為應為行使之高度行為所吸收，不另論罪。公訴人於起訴事實內已明被告登
    載上開不實事項於所掌公文書後，據以行使之行為，惟論罪法條漏未引用刑法第
    二百十六條，容有未洽，附此敘明。被告先後二次犯行，時間緊接，手段相同，
    觸犯構成要件相同之罪名，顯係基於概括犯為之，為連續犯，應依刑法第五十六
    條之規定，論以一罪，並加重其刑。爰審酌被告並無不良素行，且任職新竹市政
    府後，尚屬認真負責，有新竹市政府令函九紙附於本院卷可參，因一時失慮，致
    觸犯本件犯行，及其智識程度為大專院校畢業，犯罪之手段，因此所造成之危害
    ，犯罪後之態度等一切情狀，量處如主文所示之刑。末查，被告素行良好，前未
    曾受有期刑以上刑之宣告，有臺灣高等法院被告全國前案紀錄表一紙在卷足憑，
    經此刑之教訓，應益知慎戒，信無再犯之虞，本院認本案刑之宣告，以暫不執行
    為適當，爰併諭知緩刑二年，用勵自新。
據上論斷，應依刑事訴訟法第二百九十九條第一項前段，刑法第五十六條、二百十六
條、第二百十三條、第七十四條第一款，判決如主文。
本案經檢察官陳榮林到庭執行職務。
中      華      民      國      九十一    年      十      月    十四    日
                                          臺灣新竹地方法院刑事第二庭
                                              法  官  王  鳳  儀
右正本證明與原本無異。
如不服本判決，應於判決送達後十日內向本院提出上訴狀( 應附繕本 )，上訴於
臺灣高等法院。
                        書記官  陳  進  楷
中      華      民      國      九十一    年      十      月    十六    日
附錄論罪科刑法條：
刑法第二百一十三條：
公務員明知為不實之事項，而登載於職務上所掌之公文書，足以生損害於公眾或他人
者，處一年以上七年以下有期徒刑。
刑法第二百一十六條：
行使第二百十條至第二百十五條之文書者，依偽造、變造文書或登載不實事項或使登
載不實事項之規定處斷。
